【裁判字號】    89,上,74
【裁判日期】    890621
【裁判案由】    確認租賃關係不存在
【裁判全文】
臺灣高等法院花蓮分院民事判決  八十九年度上字第七四號
      上  訴  人  乙○○
      訴訟代理人  甲○○
      被  上訴人  花蓮縣政府
      法定代理人  王慶豐
      訴訟代理人  郭重鑾律師
右當事人間確認租賃關係不存在事件，上訴人對於臺灣花蓮地方法院八十九年度訴字
第五八號中華民國八十九年三月三十日第一審判決，提起上訴，本院判決如左：
    主    文
上訴駁回。
第二審訴訟費用由上訴人負擔。
    事    實
壹、上訴人方面：
  一聲明：(一)原判決廢棄。(二)被上訴人在第一審之訴駁回。
  二陳述及所用證據除引用原審判決書所記載者外，補稱：
    (一)八十一年三月十一日租賃期滿，上訴人仍為租賃物之「使用收益」者，被上訴
      人仍繼續開立租金繳款書供上訴人繳納，此可見被上訴人並無反對續租之意思
      。再者上訴人於期滿前一個月依據租賃契約第十二條規定提出續租惟被上訴人
      以推托之詞不簽訂契約，迨八十七年上訴人再度申請簽訂租約時，被上訴人以
      八十七年十一月十三日財產字第００一二七六一一號函停止開立繳款書( 見證
      一 )及八十九年一月六日八九府財產字第００００一九六號通知上訴人為終止
      租約之意思表示( 見證二 )。足證八十一年租賃期滿被上訴人仍默許上訴人繼
      續租用標的物，並按期開立繳款書供繳納租金，從未間斷。
    (二)自八十一年三月三十一日租賃期滿，被上訴人仍繼續開立租金繳款書供上訴人
      繳納，收據上載明是「花蓮縣政府縣有房地租金收入繳款書」( 見證三 )，被
      上訴人從未提示賠償金，今為了規避不定期租約的關係，竟抹黑事實。再者縱
      論被上訴人稱是賠償金，試問有人會甘願連續繳納五年餘之賠償金嗎？此不是
      滑天下之稽！不合常理莫此為甚。
    (三)綜上所論，請駁回被上訴人之訴，為此狀請  鈞院鑒核賜為判決如上訴聲明，
      以維權益，而符法紀，至感德便。
貳、被上訴人方面：
  一聲明：如主文。
  二陳述及所用證據除引用原審判決所記載者外，補稱：
    (一)本件上訴人主張伊自八十一年三月三十一日租賃期滿，被上訴人仍續開立租金
      繳款書之收據，供伊繳納，被上訴人並無反對續租，嗣上訴人於八十七年申請
      簽訂租約，竟遭被上訴人於八十七年十一月十三日財產字第００００００一九
      六號通知上訴人終止租約，因認伊仍享有不定期租約，並提出被上訴人開立租
      金繳款書、停止開立繳款及終止租約為證。
    (二)惟查：
      1.兩造於八十年三月十一日所訂租約第十二條本件租期屆滿，上訴人不得主張
        民法第四百五十一條之不定期租賃，即已排除默示更新，及承租人即上訴人
        未辦理換約續租，出租機關即被上訴人「視為無意續租」，上開特約為上訴
        人所不爭執，則兩造於訂約之際，訂明續租應另訂契約者，即已發生阻止續
        約之效力( 參見五十五年台上字第二七六號判例 )，本件上訴人無法證明伊
        曾於八十一年三月三十日租屆滿後，辦妥「換約續租」即應「視同無意續租
        」，參諸上開特約既已排除默示更新，顯證被上訴人已反對續租，上訴人不
        得再主張享有不定期租約。
      2.上訴人乙○○提出被上訴人之上述八十七年十一月十三日停止開立繳款書(
        見上證一 )，及八十九年一月六日之終止租約( 見上證二 )之函件，適足以
        證明本件租賃期滿後，因上訴人未辦妥換約續租，已發生阻止續約之效力。
      3.依兩造租約第十二條第二項之特約：「租賃期滿後，承租人未經辦理換約續
        租，仍為使用者，應負損害賠償責任，按租金計算方式，繳納損害賠償金，
        並不得主張民國第四百五十一條之適用」。本件上訴人雖提出兩造自八十一
        年三月三十一日租賃期滿後，被上訴人仍開立租金繳款書( 見上證三 )，本
        件被上訴人縱於上開租賃期滿後，立據收受上訴人支付之前述租金，僅屬原
        租賃關係消滅後，因租賃物遲延返還所生損害之性質，不容上訴人以不定期
        限繼續租約為爭執( 參見四十二年台上字第四九三號判例 )。益見上訴人於
        兩造自八十一年三月三十一日租賃期滿後，所支付之款，屬損害賠償之「損
        害金」性質，上訴人砌詞主張所支付係「租金」云，顯非可採。
    理    由
一本件被上訴人於原審起訴主張坐落花蓮市○○段五七四、五七八號二筆土地( 下稱
  ：本件土地 )，被上訴人乃管理機關。上訴人雖於早年向被上訴人訂約租得本件土
  地，雙方就本件土地所簽訂租賃契約，於八十一年三月三十一日屆期後，是依據契
  約第十二條之特約，本件已明示於租期屆滿即不再續租，上訴人縱有支付金錢，亦
  屬於損害賠償之賠償金，並非租金，故雙方並無租賃關係存在。上訴人則以伊均按
  期支付租金，並未欠租，地上建物亦為上訴人所有，只是無法辦理過戶；省政府之
  命令不影響雙方之租約關係等語置辯。
二查被上訴人主張係本件公有土地管理者，此有土地登記簿謄本二紙為證；雙方對於
  被上訴人曾將本件系爭土地租予上訴人，亦不爭執。依上訴人所提附卷之花蓮縣有
  基地租約，第三條已明定其期限為自八十年三月十一日起至八十一年三月三十一日
  止；又依租賃契約第十二條約定「本租約租期屆滿時，租賃關係即行終止，出租機
  關不另通知，承租人如有意繼續租用，應於租期屆滿前一月，自動向出租機關申請
  『換訂租賃契約』，否則出租機關視為無意續租。租期屆滿後，承租人未經辦理換
  約續租，仍為使用，應負損害賠償責任，按租金計算方式繳納損害賠償金，並不得
  主張民法第四百五十一條之適用及其他異議」。而民法第四百五十一條之規定，仍
  得由當事人以特約排除之，此有最高法院五十五年台上字第二七六號判例載明，「
  ．．．故於訂約之際，訂明期滿後絕不續租，或續租應另訂契約者，仍難謂不發生
  阻止續約之效力」。從而本件租賃契約書雙方確係特約已排除民法四百五十一條規
  定之適用，於租期屆滿不再續租，被上訴人主張租約終止、不生默示更新乙節，尚
  非無據。
三上訴人另主張均有依約支付租金。被上訴人對於被告支付或提存金錢並不爭執，但
  主張租期屆滿後所支付金錢並非租金，不發生租賃之效力。經查，(1)最高法院四十
  二年台上字第四九三號判例認：「．．．縱於其後有收受上訴人支付是年一月至三
  月之租金，亦屬租賃關係消滅後，因租賃物遲延返還所生損害之性質，不容上訴人
  以不定期限繼續契約為爭執。」；(2)又最高法院五十九年台上字第五五五號判例亦
  認。「．．．縱上訴人於被上訴人拒收租金後有提存之情形，亦不發生不定期限繼
  續契約之問題。」如前以述，本件租賃期滿後既無默示更新之情形，則上訴人嗣後
  支付金錢之效力即不能認定係租金，亦無從據此發生租賃關係，純係損害賠償之賠
  償金性質，上訴人主張所支付係「租金」一節，顯非可採。又上訴人主張被上訴人
  所提出之「台灣省政府八十一年一月十五日府財五字第一五三八五二號函頒各縣市
  政府及省屬各機關代管省有房地處理要點」，係在租約簽訂之後所公布，不影響本
  件租賃關係一節，由於兩造已於租約第十二條約定，未完成換約即視為不再續約，
  上訴人此一辯解即與上述規章無涉，從而，被上訴人以其所有權受有侵害之危險，
  訴請確認雙方就本件土地並無租賃關係存在，合於法律規定，原審予以准許，尚無
  不合，上訴意旨，仍執陳詞，求為廢棄，非有理由，應予駁回。
四因本案事證已臻明確，兩造其餘主張陳述及所提之證據，均毋庸再予審酌，附此說
  明。
據上論結：本件上訴為無理由，依民事訴訟法第四百四十九條第一項、第七十八條，
判決如主文。
中      華      民      國    八十九    年      六      月    廿一      日
                                    審判長法官  吳  鴻  章
                                          法官  林  德  盛
                                          法官  黃  永  祥
右為正本係照原本作成。
如對本判決不服，應於送達後廿日內，向本院提出上訴狀。未表明上訴理由者，應於
上訴後廿日內向本院提出上訴理由狀(須按他造人數提出繕本)。
                                    法院書記官  陳  淑  芬
中      華      民      國    八十九    年      六      月    廿一      日


司法院資訊處製作；財團法人民間司法改革基金會備份。
